【裁判字號】    97,消債更,1532
【裁判日期】    980423
【裁判案由】    更生事件
【裁判全文】
臺灣板橋地方法院民事裁定          97年度消債更字第1532號
聲  請  人  甲○○
代  理  人  謝維仁律師
上列聲請人因消費者債務清理事件，聲請更生，本院裁定如下：
    主  文
聲請駁回。
聲請程序費用由聲請人負擔。
    理  由
一、按「聲請更生或清算不合程式或不備其他要件者，法院應以
    裁定駁回之，但其情形可以補正者，法院應定期間先命補正
    」，消費者債務清理條例（下稱本條例）第8 條定有明文。
    又「債務人與金融機構協商成立者，不得聲請更生或清算。
    但因不可歸責於己之事由，致履行顯有重大困難者，不在此
    限」；「本條例施行前，債務人依金融主管機關協調成立之
    中華民國銀行公會會員辦理消費金融案件無擔保債務協商機
    制與金融機構成立之協商，準用前項之規定」，復為本條例
    第151條第5項、第 6項所明定。再者，債務人有不能清償債
    務或有不能清償之虞等情事者，始得依本條例所定更生或清
    算程序，清理其債務，復為本條例第3條所明定。
二、本件債務人向本院聲請更生，其主張略以：伊前於民國95年
    間已依金融主管機關協調成立之中華民國銀行公會會員辦理
    消費金融案件無擔保債務協商機制，與最大債權機構台北富
    邦商業銀行達成協商，其協議還款金額為每月新臺幣（下同
    ）38,278元（共計100 期，利率按週年利率5 ％計算）。債
    務人於91年4 月間，罹患後天免疫不全症候群，致身體抵抗
    力較弱。聲請人從事壽險業務工作，係以業務量之多寡為其
    薪資依據，故無固定薪資，又97年度之收入因受身體及景氣
    之影響，收入驟減，平均每月僅有38,493元，然因每月協商
    繳款金額過高，每月收入扣除繳納之協商金額後，已無法維
    持最低基本生活及負擔扶養費用，均需靠其姊接濟方得以繼
    續勉強履約，然其姊亦無法長期援助，聲請人復於97年5 月
    間因罹患肛門良性腫瘤而住院開刀，致使收入銳減，終致無
    法承擔，此係非可歸責於己之事由所致，爰依法聲請裁定准
    予更生云云。
三、經查：
１、聲請人於本件更生聲請前，曾於95年9 月27日依金融主管機
    關協調成立之中華民國銀行公會會員辦理消費金融案件無擔
    保債務協商機制，與最大債權機構台北富邦商業銀行達成協
    商乙節，此有聲請人所提出之協議書及無擔保還款計畫在卷
    可稽（本院卷第20至22頁），是本件聲請人聲請更生，依上
    開說明，首先自須符合「不可歸責於己之事由致履行顯有重
    大困難」之要件，方為適法。
２、聲請人雖主張其從事壽險業務工作，收入不穩定，又97年度
    之收入因受身體及景氣之影響，收入驟減，平均每月僅有38
    ,493 元 ，扣除每月協商金額後，不足維持聲請人之最低生
    活標準等語。惟查，聲請人早於91年間即罹患後天免疫不全
    症候群疾病，此有聲請人提出之91年4 月23日全民健康保險
    重大傷病證明申請書附卷可按（見本院卷第42頁），顯見聲
    請人於協商前即已患有該項疾病；又依聲請人提出之勞工保
    險被保險人投保資料表（明細）所載，聲請人自92年5 月15
    日起投保於保誠人壽保險股份有限公司，雖於93年2 月26日
    間退保，然旋於93年5 月14日再次投保於保誠人壽保險股份
    有限公司（見本院卷第31頁），則聲請人雖患有上述疾病，
    然並無礙於其從事之保險業務工作，且繼續從事該工作迄今
    。聲請人雖於97年5 月29日因肛門良性腫瘤疾病住院治療，
    至同年6 月2 日出院，然此僅係短暫住院治療，尚無從認為
    會重大影響聲請人履約清償之能力。綜上，聲請人並無協商
    成立後有新發生不可歸責於己之事由致無法履行協商可言，
    聲請人以此主張為不可歸責於己之事由致不能履行乙節，實
    屬無據，難以採取。
３、再按，聲請人負債既已大於資產，其食衣住行，本應較一般
    人節約支出，自應以行政院主計處公佈之97年度臺灣省低收
    入戶每人每月最低生活費用為9,829 元作為計算標準。查債
    務人95年、96年度所得總額分別為565,632 元、862,721 元
    ，有聲請人提出之95年、96年度綜合所得稅各類所得資料清
    單可按（見本院卷第24、25頁），而該兩年平均每月所得分
    別為47,136元、71,893元，平均每月所得仍有59,515元（計
    算式為：565, 632＋862,721 ÷24＝59, 515） 扣除前揭基
    本生活支出9,829 元後，每月尚餘49,686元（計算式為：59
    ,515 －9,829＝49,686），仍然足以支付每月協商金額（計
    算式為：49,686元－38, 278 ＝11,408元）。次按民法第11
    17條第1 項規定，受扶養權利者，以不能維持生活而無謀生
    能力者為限。而同條第二項規定：前項無謀生能力之限制於
    直系血親尊親屬不適用之。即直系血親尊親屬受扶養者，仍
    須以不能維持生活者為限（最高法院87年度台上字第1696號
    判決意旨）。聲請人雖陳報每月需負擔其父、母扶養費用共
    7,200 元云云，然查聲請人之父黃耀宗名下尚有土地3 筆、
    股票投資多筆，聲請人之母林雪紅名下亦有土地、房屋共4
    筆、股票投資多筆，有聲請人提出其父、母財政部臺北市國
    稅局財產歸屬資料清單附卷可按，顯足以維持渠等之生活。
    且聲請人並未提出每月固定支出扶養費用之證明文件，復未
    舉證其父母有何不能維持生活之情事，是聲請人主張需支出
    此部份扶養云云，即難採信。聲請人每月所得既足以償還每
    月協商金額，並供聲請人維持基本生活所需，是本件應無聲
    請人所謂「不能清償債務」之情事、或具「不能清償之虞」
    之情形。
四、綜上論結，本件聲請人既無法證明其於上開協商成立後有新
    發生不可歸責於己之情事，致履行協商方案有重大困難甚或
    不能之情形均如前述，是其所為本件請求即屬更生要件不備
    ，核其情形又屬無從補正，是依首揭說明，自應駁回其更生
    之聲請，爰依消費者債務清理條例第3 條、第8 條，裁定如
    主文。
五、至於所繳納郵務送達費4,080元，則待本件更生聲請事件確
    定後，如尚有剩餘郵資餘額，再予檢還聲請人，附此敘明。
中    華    民    國    98    年    4    月    23    日
                  民事第三庭  法  官    邱育佩
上為正本係照原本作成
如不服本裁定，應於裁定送達後10日內，以書狀向本院提出抗告
，並繳納抗告費新臺幣1千元
中    華    民    國    98    年    4     月    23    日
                              書記官    彭麗紅


司法院資訊處製作；財團法人民間司法改革基金會備份。
